---
title: "Richness Algae Metacommunity"
author: "Eros Fernando Geppi"
date: "2025-06-16"
output: pdf_document
---

```{r setup, include=FALSE}
knitr::opts_chunk$set(echo = TRUE, warning=FALSE, message=FALSE)
```

# Analisis de Biodiversidad de Metacomunidades de algas en Canarias 1992-2021

```{r libraries}
# Visualización elegante y flexible
library(ggplot2)       # Gráficos estáticos usando gramática de gráficos

# Manipulación de datos
library(dplyr)         # Manipulación de datos (filtrar, seleccionar, resumir, etc.)
library(tidyr)         # Transformación de datos de formato ancho/largo
library(knitr)         # Transformación de datos de formato ancho/largo
library(forcats)       # Manipulación de factores (categorías)
library(purrr)         # Programación funcional (aplicación de funciones a listas)
library(broom)         # Convierte resultados estadísticos en data frames ordenados

# Lectura y organización de archivos
library(readxl)        # Importación de archivos Excel (.xls, .xlsx)
library(here)          # Gestión robusta de rutas relativas a la raíz del proyecto

# Temas y colores para gráficos
library(hrbrthemes)    # Temas modernos para ggplot2
library(viridis)       # Paletas de colores perceptualmente uniformes

# Análisis estadístico y ecológico
library(vegan)         # Análisis de ecología multivariante (diversidad, NMDS, etc.)
library(cluster)       # Métodos de agrupamiento (clustering)
library(gam)           # Modelos aditivos generalizados (GAM) - versión antigua
library(mgcv)          # Modelos aditivos generalizados (GAM) más actualizada y robusta
library(tweedie)       # Modelado de distribuciones de la familia Tweedie

# Visualización avanzada y combinaciones de gráficos
library(patchwork)     # Combina múltiples gráficos de ggplot2 en un solo panel

# Exportación de gráficos y reportes
library(officer)       # Generación y edición de documentos Word/PowerPoint
library(rvg)           # Exporta gráficos como vectores editables a PowerPoint/Word
library(export)        # Exporta gráficos de R a varios formatos (PowerPoint, PNG, etc.)
library(tibble)
```

## 1. Preparacion inicial de los datos


```{r databases, echo=FALSE}
Algae_records <- read_excel(file.path("data", "raw", "occurrences", "Registros_Biota.xlsx"), 
    sheet = "Data", col_types = c("text", 
        "text", "text", "text", "text", "text", 
        "text", "text", "numeric", "numeric", 
        "numeric", "text", "numeric", "numeric"))
Algae_records <- Algae_records %>% 
  mutate(Reino = as.factor(Reino),
         Filo = as.factor(Filo),
         Clase = as.factor(Clase),
         Orden = as.factor(Orden),
         Familia = as.factor(Familia),
         Genero = as.factor(Genero),
         Specie = as.factor(Specie),
         Isla = as.factor(Isla),
         Year = factor(Year, levels= c("1992","1993","1994","1995","1996","1997","1998","1999","2000","2001","2002","2003","2004","2005", "2006","2007","2008","2009","2010","2011","2012","2013", "2014", "2015", "2016", "2017", "2018", "2019", "2020", "2021")))

Data = Algae_records %>% 
  select(Reino, Filo, Clase, Orden, Familia, Genero, Specie, Year, Isla, Lat, Lon)

summary(Data)
```
### 1.1. Revision del numero de niveles por categoría

```{r}
Data %>%
  summarise(
    n_Realm = n_distinct(Reino),
    n_File = n_distinct(Filo),
    n_Class = n_distinct(Clase),
    n_Order = n_distinct(Orden),
    n_Family = n_distinct(Familia),
    n_Gender = n_distinct(Genero),
    n_Species = n_distinct(Specie),
    n_Islands = n_distinct(Isla),
    n_Years = n_distinct(Year)
  ) %>% kable()
```

### 1.2. Tabla de frecuencias: Registros por año.

```{r}
Data %>% count(Year) %>% 
  arrange(desc(n)) %>% 
  print(n=Inf) %>% 
  kable()

```

### 1.3. Tabla de frecuencias: Registros por especie

```{r}
Data %>% count(Specie) %>% 
  arrange(desc(n)) %>% 
  head(15) %>%
 kable()

```

### 1.4. Detección de NA o registros sin ubicación

```{r}
Data %>%
  summarise(
    na_lat = sum(is.na(Lat)),
    na_lon = sum(is.na(Lon)),
    na_year = sum(is.na(Year)),
    na_isla = sum(is.na(Isla)),
    na_specie = sum(is.na(Specie))
  ) %>% 
  kable()
```

## 2. Evaluacion de diversidad alpha, beta y patrones espaciotemporales.

### 2.1. Diversidad Alpha por sitio y año.
La *riqueza alfa* es el número de especies diferentes en una unidad local.

#### 2.1.1. Calculo de diversidad alpha por isla y año

```{r}
alpha_div <- Data %>%
  group_by(Isla, Year) %>%
  summarise(richness = n_distinct(Specie)) %>%
  ungroup()
```

#### 2.1.2 Visualizacion de riqueza local por isla y año.

```{r}
ggplot(alpha_div, aes(x= Year, y= richness, group = Isla, color=Isla)) +
  geom_line(linewidth = 1) +
  geom_point(size = 2) +
  theme_minimal() +
  labs(title = "Alpha richness (nº of species) by year and island") +
  theme(axis.text.x = element_text( angle = 45, hjust=+1),
        text = element_text(family = "serif")
    )

```

### 2.2. Mapa de riqueza por sition

#### 2.2.1. Agregar diversidad alpha por coordenadas

```{r}
alpha_geo <- Data %>%
  group_by(Isla, Lat, Lon) %>%
  summarise(richness = n_distinct(Specie)) %>%
  ungroup()
```
#### 2.2.2. Visualizacion

```{r}
ggplot(alpha_geo, aes(x = Lon, y = Lat)) +
  geom_point(aes(size = richness, color = Isla), alpha = 0.7) +
  scale_size_continuous(range = c(2, 8)) +
  theme_minimal() +
  coord_fixed() +
  labs(title = "Riqueza alfa por punto geográfico",
       x = "Longitud", y = "Latitud", size = "Riqueza")
```


### 2.3. Diversidad beta entre islas

La *diversidad beta* mide el recambio de especies entre sitios. Para esto generaremos una matriz presencia-ausencia por isla.

#### 2.3.1. Matriz de Comunidad

```{r}
beta_matrix <- Data %>%
  group_by(Isla, Specie) %>%
  summarise(present = 1, .groups = "drop") %>%
  pivot_wider(names_from = Specie, values_from = present, values_fill = 0)

# Extraer solo la matriz de especies
beta_mat <- as.data.frame(beta_matrix[, -1])
rownames(beta_mat) <- beta_matrix$Isla
```


#### 2.3.2. Calcular distancias y disimilitudes (Jaccard)

```{r}
jaccard_dist <- vegdist(beta_mat, method = "jaccard")

```

#### 2.3.3. Análisis de ordenación (NMDS)

```{r}
nmds <- metaMDS(beta_mat, distance = "jaccard", k = 2, trymax = 100)

plot(nmds, type = "t", display = "sites", main = "NMDS - Diversidad beta entre islas")
```

### 2.4 — Diversidad beta temporal dentro de islas.

La idea aquí es evaluar el *recambio de especies a lo largo del tiempo* en cada isla. Es el mismo enfoque de comunidad presencia/ausencia, pero ahora por combinación Isla + Año.

#### 2.4.1 — Crear matriz de presencia/ausencia por Isla y Año

```{r}
# Construimos la variable combinada Isla_Year
Data <- Data %>%
  mutate(Isla_Year = paste(Isla, Year, sep = "_"))

# Matriz presencia-ausencia
beta_time_matrix <- Data %>%
  group_by(Isla_Year, Specie) %>%
  summarise(present = 1, .groups = "drop") %>%
  pivot_wider(names_from = Specie, values_from = present, values_fill = 0)

# Guardamos info de etiquetas
beta_time_labels <- beta_time_matrix$Isla_Year
beta_time_mat <- as.data.frame(beta_time_matrix[,-1])
rownames(beta_time_mat) <- beta_time_labels
```

#### 2.4.2 — Cálculo de disimilitud (Jaccard)

```{r}
# Matriz de distancia Jaccard entre combinaciones Isla-Año
dist_jaccard_time <- vegdist(beta_time_mat, method = "jaccard")
```


#### 2.4.3 — Ordenación NMDS para visualizar patrones de cambio

```{r}
nmds_time <- metaMDS(beta_time_mat, distance = "jaccard", k = 2, trymax = 100)

# Extraer coordenadas


nmds_coords <- as.data.frame(scores(nmds_time, display = "sites"))
nmds_coords$Isla_Year <- rownames(nmds_coords)
nmds_coords <- nmds_coords %>%
  separate(Isla_Year, into = c("Isla", "Year"), sep = "_")


# Gráfico NMDS temporal
ggplot(nmds_coords, aes(x = NMDS1, y = NMDS2, color = Isla, label = Year)) +
  geom_path(aes(group = Isla), arrow = arrow(type = "open", length = unit(0.15, "inches")), alpha = 0.5) +
  geom_point(size = 3) +
  geom_text(size = 3, vjust = -1) +
  theme_minimal() +
  labs(title = "NMDS: Cambio en la composición de especies a lo largo del tiempo",
       subtitle = "Por isla (distancia de Jaccard)", x = "NMDS1", y = "NMDS2")




```

## 3.Análisis de Diversidad Funcional y Taxonómica

Aquí distinguiremos dos ramas:

### 3.1 Diversidad taxonómica: basada en recuentos y relaciones jerárquicas (Filo, Clase, Orden, etc.)

#### 3.1.1  Preparar tabla de riqueza taxonómica
```{r}
# Riqueza de especies por Isla y Año
richness_taxa <- Data %>%
  group_by(Isla, Year) %>%
  summarise(Riqueza = n_distinct(Specie), .groups = "drop")

ggplot(richness_taxa, aes(x = as.numeric(as.character(Year)), y = Riqueza, color = Isla)) +
  geom_line() +
  geom_point() +
  theme_minimal() +
  labs(title = "Riqueza taxonómica por isla a lo largo del tiempo",
       x = "Año", y = "Número de especies")
```
#### 3.1.2 Diversidad taxonomica con jerarquía

```{r}
# Matriz con jerarquía taxonómica
taxonomy_df <- Data %>%
  select(Specie, Filo, Clase, Orden, Familia, Genero) %>%
  distinct() %>%
  column_to_rownames("Specie")

# Distancia taxonómica
taxo_dist <- taxa2dist(taxonomy_df, varstep = TRUE)

# Aplicar taxondive a una comunidad ejemplo (por Isla y Año)
comunidad_ejemplo <- Data %>%
  filter(Isla == "Tenerife", Year == "2008") %>%
  count(Specie) %>%
  pivot_wider(names_from = Specie, values_from = n, values_fill = 0)

# Convertir a matriz
comunidad_mat <- as.matrix(comunidad_ejemplo)

# Calcular diversidad taxonómica
taxo_div <- taxondive(comunidad_mat, taxo_dist)
print(taxo_div)
```



