---
title: "Análisis Espaciotemporal de la Diversidad de Algas y Variabilidad Ambiental en el Archipiélago Canario (1993–2023)"
author: "Eros Fernando Geppi"
date: "`r Sys.Date()`"
output: pdf_document

---


```{r setup, include=FALSE}
knitr::opts_chunk$set(echo = TRUE, warning=FALSE, message=FALSE)
# Lectura y manipulación de datos
library(readxl)       # Lectura de archivos Excel
library(ncdf4)        # Lectura de archivos NetCDF
library(data.table)   # Manipulación eficiente de grandes volúmenes de datos
library(tidyverse)    # Incluye dplyr, tidyr, ggplot2, readr, purrr, etc.

# Visualización y gráficos avanzados
library(gganimate)    # Animación de gráficos ggplot2
library(patchwork)    # Composición de múltiples gráficos ggplot2
library(GGally)       # Pares de variables y correlaciones visuales
library(gratia)       # Visualización de modelos GAM (especial para mgcv)

# Análisis espacial y raster
library(raster)       # Análisis de datos raster
library(sf)           # Datos espaciales vectoriales
library(FNN)          # Vecinos más cercanos (KNN)

# Ecología y diversidad
library(vegan)        # Diversidad, ordenación, disimilitud
library(adespatial)   # Beta diversidad y análisis espaciales ecológicos

# Modelado y estadística
library(mgcv)         # Modelos aditivos generalizados
library(MASS)         # Incluye stepAIC, modelos lineales y multivariados
library(broom)        # Convierte modelos a data frames tidy
library(stats)        # Incluye prcomp() y funciones estadísticas base

# Manejo de fechas
library(lubridate)    # Fechas y tiempos

# Informes y documentación
library(knitr)        # Formato y salida de resultados (RMarkdown, HTML, PDF)
```


# 1. Introducción
## 1.1. Contexto y Justificación
## 1.2. Objetivos
Caracterizar la diversidad de macroalgas (alfa, beta, gamma) por isla y gradientes espaciales.

Relacionar la diversidad con variables ambientales satelitales (físicas y biogeoquímicas) a distintas escalas temporales y espaciales.

Analizar la variabilidad, estacionalidad y tendencias a lo largo de 30 años (1993–2024).

# 2. Definiciones Conceptuales

* Diversidad Alfa: riqueza y equitatividad de especies a nivel local (por muestra o isla).

* Diversidad Beta: recambio de especies entre sitios (islas, localidades) o a lo largo de gradientes.

* Diversidad Gamma: diversidad total regional (archipiélago completo).

* Variables ambientales: SST, SSS, SWH, SSR, NO3, PO4, etc.

* Gradientes espaciales: Este-Oeste, latitudinal y longitudinal.

* Variabilidad temporal: anual, decadal, mensual, estacional.


# 3. Carga y Procesamiento de Datos


```{r, include=FALSE}
# 1. Lectura de datos de registros de especies desde Excel
registros <- readxl::read_excel("D:/Investigación/Macroalgas/Registros_Biota.xlsx", sheet = "Data")

# 2. Abrir archivos NetCDF físico y biogeoquímico
nc_phy <- ncdf4::nc_open("D:/Investigación/Macroalgas/cmems_mod_ibi_phy_my_0.083deg-3D_P1M-m_1752765447532.nc")
nc_bgc <- ncdf4::nc_open("D:/Investigación/Macroalgas/cmems_mod_ibi_bgc_my_0.083deg-3D_P1M-m_1752765626313.nc")

# 3. Función para extraer variables NetCDF de cualquier dimensión superficial
extract_nc_var_surface <- function(nc, var_name) {
  var <- ncdf4::ncvar_get(nc, var_name)
  var_dim <- dim(var)
  lon <- ncdf4::ncvar_get(nc, "longitude")
  lat <- ncdf4::ncvar_get(nc, "latitude")
  time <- tryCatch(ncdf4::ncvar_get(nc, "time"), error=function(e) NULL)
  time_units <- tryCatch(ncdf4::ncatt_get(nc, "time", "units")$value, error=function(e) NULL)
  depth <- tryCatch(ncdf4::ncvar_get(nc, "depth"), error=function(e) NULL)
  origin <- if (!is.null(time_units)) sub("seconds since ", "", time_units) else "1970-01-01"
  dates <- if (!is.null(time) && !is.null(origin)) as.Date(as.POSIXct(time, origin = origin, tz = "UTC")) else NA

  # 4D: [lon, lat, depth, time]
  if (length(var_dim) == 4) {
    var_surface <- var[,,1,]
    grid <- expand.grid(lon = lon, lat = lat, date = dates)
    grid$value <- as.vector(var_surface)
    grid$depth <- if (!is.null(depth)) depth[1] else NA
    grid$varname <- var_name
    return(grid)
  }
  # 3D: [lon, lat, time]
  if (length(var_dim) == 3) {
    grid <- expand.grid(lon = lon, lat = lat, date = dates)
    grid$value <- as.vector(var)
    grid$depth <- NA
    grid$varname <- var_name
    return(grid)
  }
  # 2D: [lon, lat]
  if (length(var_dim) == 2) {
    grid <- expand.grid(lon = lon, lat = lat)
    grid$value <- as.vector(var)
    grid$date <- NA
    grid$depth <- NA
    grid$varname <- var_name
    return(grid)
  }
  stop(paste("Variable con dimensión inesperada:", var_name))
}

# 4. Lista de variables físicas y biogeoquímicas disponibles
vars_phy <- names(nc_phy$var)
vars_bgc <- names(nc_bgc$var)

# 5. Extrae todas las variables físicas superficiales
env_phy_list <- lapply(vars_phy, function(var) {
  message("Extrayendo variable física: ", var)
  extract_nc_var_surface(nc_phy, var)
})
names(env_phy_list) <- vars_phy

# 6. Extrae todas las variables biogeoquímicas superficiales
env_bgc_list <- lapply(vars_bgc, function(var) {
  message("Extrayendo variable biogeoquímica: ", var)
  extract_nc_var_surface(nc_bgc, var)
})
names(env_bgc_list) <- vars_bgc

# 7. Cierra conexiones NetCDF
ncdf4::nc_close(nc_phy)
ncdf4::nc_close(nc_bgc)

# 8.Acceder a cada variable por separado, ejemplo:
env_phy_list$thetao  # Temperatura
env_phy_list$so      # Salinidad
env_bgc_list$no3     # Nitrato
env_bgc_list$po4     # Fosfato
# etc.

# 9. Unir todo en un único data.frame largo:
env_phy <- dplyr::bind_rows(env_phy_list)
env_bgc <- dplyr::bind_rows(env_bgc_list)

# Limpiar valores para que 'value' sea numérico simple (promedio por lon, lat, date)
# Convierte a data.table (evita copiar si ya es data.table)
setDT(env_phy)
setDT(env_bgc)

# Procesa env_phy con data.table
env_phy_clean <- env_phy[, .(value = mean(value, na.rm = TRUE)),
                        by = .(lon, lat, date, depth, varname)]
env_phy_clean <- dcast(env_phy_clean, lon + lat + date + depth ~ varname, value.var = "value")

# Procesa env_bgc con data.table
env_bgc_clean <- env_bgc[, .(value = mean(value, na.rm = TRUE)),
                        by = .(lon, lat, date, depth, varname)]
env_bgc_clean <- dcast(env_bgc_clean, lon + lat + date + depth ~ varname, value.var = "value")
# Unir todo
env_all <- bind_rows(env_phy_clean, env_bgc_clean) %>%
  arrange(lon, lat, date)

```


## 3.1. Integración de datos ambientales y biológicos

```{r}
registros <- as_tibble(registros)
df_sst <- as_tibble(env_phy_list$thetao)

dec <- 0.08333

round_coord <- function(x, dec) round(x / dec) * dec

registros <- registros %>%
  mutate(
    Year = as.integer(Year),
    Mes = ifelse("Mes" %in% colnames(.), Mes, 6),
    Fecha = as.Date(paste(Year, Mes, 15, sep = "-")),
    lon_grid = round_coord(Lon, dec),
    lat_grid = round_coord(Lat, dec),
    date_grid = floor_date(Fecha, "month")
  )

df_sst <- df_sst %>%
  mutate(
    lon_grid = round_coord(lon, dec),
    lat_grid = round_coord(lat, dec),
    date_grid = floor_date(date, "month")
  )

registros <- dplyr::left_join(
  registros,
  dplyr::select(df_sst, lon_grid, lat_grid, date_grid, value),
  by = c("lon_grid", "lat_grid", "date_grid")
) %>%
  rename(SST = value) %>%
  dplyr::select(-lon_grid, -lat_grid, -date_grid)

registros_canarias <- registros %>%
  filter(Lat >= 27.5, Lat <= 29.6, Lon >= -18.25, Lon <= -13.33)
cat("Nº de registros dentro de Canarias:", nrow(registros_canarias), "\n")

```

# 4. Cálculo de Índices de Diversidad

```{r}
# 1. Diversidad alfa por isla y año (riqueza y Shannon)
alfa <- registros %>%
  group_by(Isla, Year) %>%
  summarise(
    Riqueza = n_distinct(Specie),  # Número de especies distintas (riqueza)
    Shannon = vegan::diversity(table(Specie)), # Índice de Shannon
    .groups = "drop"
  )

# 2. Diversidad gamma (riqueza total del archipiélago por año)
gamma <- registros %>%
  group_by(Year) %>%
  summarise(
    Riqueza_total = n_distinct(Specie),
    .groups = "drop"
  )

# 3. Diversidad beta: recambio de especies entre islas (matriz de presencia/ausencia)
# Para un año concreto:
año_beta <- max(registros$Year, na.rm = TRUE)
reg_yr <- registros %>% filter(Year == año_beta)

pa_mat <- reg_yr %>%
  mutate(pres = 1) %>%
  distinct(Isla, Specie, pres) %>%
  pivot_wider(names_from = Specie, values_from = pres, values_fill = 0) %>%
  as.data.frame()

# Fija las filas con los nombres de islas y quita columna 'Isla'
rownames(pa_mat) <- pa_mat$Isla
pa_mat$Isla <- NULL

# Calcula disimilitud de Jaccard (beta) entre islas
beta_jaccard <- vegan::vegdist(pa_mat, method = "jaccard")
# beta_list es una lista con la matriz de disimilitud para cada año
beta_list <- lapply(split(registros, registros$Year), function(reg_yr) {
  pa <- reg_yr %>%
    mutate(pres = 1) %>%
    distinct(Isla, Specie, pres) %>%
    pivot_wider(names_from = Specie, values_from = pres, values_fill = 0) %>%
    as.data.frame()
  rownames(pa) <- pa$Isla; pa$Isla <- NULL
  vegan::vegdist(pa, method = "jaccard")
})

```

# 5. Análisis Espacial y Gradientes
## 5.1. Mapa de riqueza y gradientes (Este-Oeste, latitud, longitud)

```{r}
# Mapa base de Canarias
canarias_bbox <- st_as_sf(data.frame(
  lon = c(-18.3, -13.3), lat = c(27.4, 29.7)
), coords = c("lon", "lat"), crs=4326)

# Riqueza alfa promedio por Isla
alfa_media <- alfa %>% group_by(Isla) %>% summarise(Riqueza_media = mean(Riqueza))

ggplot(alfa_media) +
  geom_col(aes(x=reorder(Isla, Riqueza_media), y=Riqueza_media, fill=Isla)) +
  coord_flip() +
  labs(title="", x="Island", y="Richness")

```

## 5.2. Gradientes latitudinales y longitudinales

```{r}
# Riqueza promedio por latitud/longitud (agregando por bandas)
lat_breaks <- seq(floor(min(registros$Lat)), ceiling(max(registros$Lat)), by = 0.25)

registros %>%
  mutate(lat_band = cut(Lat, breaks = lat_breaks, include.lowest = TRUE, right = FALSE)) %>%
  group_by(lat_band) %>%
  summarise(Riqueza = n_distinct(Specie)) %>%
  ggplot(aes(x = lat_band, y = Riqueza)) +
  geom_col(fill = "steelblue") + coord_flip() +
  labs(title = "", x = "Latitude", y = "Richness")
```
```{r}
# Crea breaks automáticos según tus datos reales de longitud
lon_breaks <- seq(floor(min(registros$Lon)), ceiling(max(registros$Lon)), by = 0.25)

registros %>%
  mutate(lon_band = cut(Lon, breaks = lon_breaks, include.lowest = TRUE, right = FALSE)) %>%
  group_by(lon_band) %>%
  summarise(Riqueza = n_distinct(Specie)) %>%
  ggplot(aes(y = lon_band, x = Riqueza)) +
  geom_col(fill = "coral") + coord_flip() +
  labs(title = "", y = "Longitude", x = "Richness") +
  theme(axis.text.x = element_text(angle = 45))

```

# 6. Análisis Temporal: Décadas, años, estacionalidad, variabilidad mensual
## 6.1. Tendencias de diversidad por década y año

```{r}
# Añadir columna de década
registros <- registros %>%
  mutate(Decada = paste0(floor(Year/10)*10, "s"))

alfa_decada <- registros %>%
  group_by(Isla, Decada) %>%
  summarise(Riqueza = n_distinct(Specie))

ggplot(alfa_decada, aes(x=Decada, y=Riqueza, color=Isla, group=Isla)) +
  geom_line() + geom_point() +
  labs(title="", x="Decade", y="Richness", color= "Island", group = "Island")

```

## 6.2. Análisis estacional y variabilidad mensual (ambientales y biológicos)

```{r}
# Calcula la década a la que pertenece cada año
env_all_long <- env_all %>%
  filter(!is.na(date)) %>%
  pivot_longer(cols = -c(lon, lat, date, depth),
               names_to = "variable",
               values_to = "value")

env_all_decada <- env_all_long %>%
  mutate(
    Mes = factor(format(date, "%B"), 
                 levels = c("enero", "febrero", "marzo", "abril", "mayo",
                  "junio", "julio", "agosto", "septiembre",
                  "octubre", "noviembre", "diciembre"),
                 labels = c("Jan", "Feb", "Mar", "Apr", "May",
                            "Jun", "Jul", "Aug", "Sep",
                            "Oct", "Nov", "Dic")),
    Decada = paste0(floor(year(date) / 10) * 10, "s")
  ) %>%
  group_by(variable, Decada, Mes) %>%
  summarise(media = mean(value, na.rm = TRUE), .groups = "drop")
# Gráfico: una línea por década, un panel por variable
ggplot(env_all_decada, aes(x = Mes, y = media, group = Decada, color = Decada)) +
  geom_line(linewidth = 1) +
  facet_wrap(~ variable, scales = "free_y") +  # Cambiado varname a variable
  scale_color_brewer(palette = "Dark2") +
  labs(
    title = "",
    x = "Month", y = "Mean value",
    color = "Decade",
    caption = ""
  ) +
  theme_minimal(base_size = 13) +
  theme(
    axis.text.x = element_text(angle = 45, vjust = 0.5, size = 11),
    strip.text = element_text(face = "bold", size = 13),
    plot.caption = element_text(face = "italic", hjust = 0),
    legend.position = "bottom"
  )
```

# 7. Animaciones temporales

```{r}
# Supón que 'alfa' tiene columnas: Isla, Year, Riqueza, Shannon

# 1. Datos acumulados por año (para cada isla y en total)
alfa_long <- alfa %>%
  pivot_longer(cols = c(Riqueza, Shannon), names_to = "Indice", values_to = "Valor") %>%
  # Acumula años: cada "frame" contiene datos hasta ese año
  group_by(Indice, Isla) %>%
  arrange(Year) %>%
  mutate(frame_id = Year) %>%
  ungroup()

# 2. Añade una categoría "Total" (todas las islas combinadas) para comparar con islas individuales
alfa_total <- alfa_long %>%
  group_by(Indice, Year, frame_id) %>%
  summarise(Valor = mean(Valor, na.rm = TRUE), Isla = "Total", .groups = "drop")

# 3. Junta islas individuales y total
alfa_anim <- bind_rows(alfa_long, alfa_total)

# 4. Animación de boxplot acumulativo
#p <- ggplot(alfa_anim %>% filter(Year <= frame_id), 
#            aes(x = Isla, y = Valor, fill = Isla)) +
#  geom_boxplot(outlier.shape = NA, alpha = 0.7) +
#  facet_wrap(~ Indice, scales = "free_y") +
#  labs(
#    title = 'Diversidad por isla hasta el año: {closest_state}',
#    y = "Índices de diversidad", x = "Isla / Total"
#  ) +
#  theme_minimal(base_size = 15) +
#  theme(legend.position = "none",
#        axis.text.x = element_text(angle = 45)) +
#  transition_states(frame_id, transition_length = 1, state_length = 1) +
#  ease_aes("linear")

# 5. Ejecuta la animación
#animate(p, nframes = length(unique(alfa_anim$Year)), fps = 4, width = 800, height = 500)
```


# 8. Relación entre diversidad y variables ambientales

```{r}
# 1. Une todas las variables ambientales
env_all <- dplyr::bind_rows(env_phy, env_bgc) %>%
  dplyr::filter(!is.na(date)) %>%
  dplyr::select(lon, lat, date, value, varname)

# 2. Tabla ancha de celdas ambientales
amb_coords <- env_all %>%
  tidyr::pivot_wider(id_cols = c(lon, lat, date), names_from = varname, values_from = value) %>%
  dplyr::arrange(lon, lat, date)

# 3. Define el rango de la malla
lat_min <- min(amb_coords$lat, na.rm = TRUE)
lat_max <- max(amb_coords$lat, na.rm = TRUE)
lon_min <- min(amb_coords$lon, na.rm = TRUE)
lon_max <- max(amb_coords$lon, na.rm = TRUE)

# 4. Filtra registros dentro de la malla ambiental y redondea a la grilla
dec <- 0.08333
registros_proj <- registros %>%
  dplyr::filter(Lat >= lat_min, Lat <= lat_max, Lon >= lon_min, Lon <= lon_max) %>%
  dplyr::mutate(
    lon_grid = round(Lon / dec) * dec,
    lat_grid = round(Lat / dec) * dec,
    date_grid = lubridate::floor_date(Fecha, "month")
  )

amb_coords_grid <- amb_coords %>%
  dplyr::mutate(
    lon_grid = round(lon / dec) * dec,
    lat_grid = round(lat / dec) * dec,
    date_grid = lubridate::floor_date(date, "month")
  )

# 5. JOIN VECTORIAL: join espacial + temporal (rapidísimo)
registros_env <- registros_proj %>%
  dplyr::left_join(
    amb_coords_grid %>% dplyr::select(lon_grid, lat_grid, date_grid, all_of(setdiff(names(amb_coords_grid), c("lon", "lat", "date", "lon_grid", "lat_grid", "date_grid")))),
    by = c("lon_grid", "lat_grid", "date_grid")
  )

# 6. KNN SOLO PARA NAs
amb_vars <- setdiff(names(amb_coords), c("lon", "lat", "date"))


# 7. Elimina columnas auxiliares si no las necesitas
registros_env <- registros_env %>%
  dplyr::select(-lon_grid, -lat_grid, -date_grid)

# Resumen de datos
summary(registros_env)

```


# 9. Modelado de Riqueza y de Shannon

### 9.0.1 Riqueza 

```{r}
# Define la resolución espacial para el agrupamiento (ej: 0.0833 para matching con grilla ambiental 0.083ºx0.083º)
resol <- 0.0833

# Redondea coordenadas para agrupar por "celda"
round_coord <- function(x, res) round(x / res) * res

# Añade columnas redondeadas para agrupar por celda
registros_env <- registros_env %>%
  mutate(
    Lat_grid = round_coord(Lat, resol),
    Lon_grid = round_coord(Lon, resol)
  )

# Tabla de riqueza de especies por Isla, celda, año
tabla_riqueza_spacial <- registros_env %>%
  group_by(Isla, Year, Lat_grid, Lon_grid) %>%
  summarise(
    Riqueza = n_distinct(Specie),
    across(
      #Añade variables ambientales promedio de esa celda y año:
      .cols = c(SST, bottomT, mlotst, so, thetao, uo, vo, zos, chl, dissic, fe, nh4, no3, nppv, o2, ph, phyc, po4, si, spco2, zeu),
      .fns  = ~ mean(.x, na.rm = TRUE),
      .names = "{.col}_mean"
    ),
    .groups = "drop"
  )

# Opcional: visualizar la estructura
print(head(tabla_riqueza_spacial, 10))

```

### 9.0.1 Shannon

```{r}
# Define la resolución espacial para el agrupamiento
resol <- 0.0833

# Redondea coordenadas para agrupar por celda
round_coord <- function(x, res) round(x / res) * res

registros_env <- registros_env %>%
  mutate(
    Lat_grid = round_coord(Lat, resol),
    Lon_grid = round_coord(Lon, resol)
  )

# Cálculo de índices de diversidad por celda y año
tabla_diversidad_spacial <- registros_env %>%
  group_by(Isla, Year, Lat_grid, Lon_grid) %>%
  summarise(
    Riqueza = n_distinct(Specie),
    # Crea un vector de especies para calcular Shannon y Simpson
    Shannon = ifelse(n() > 1, vegan::diversity(table(Specie)), 0),
    Simpson = ifelse(n() > 1, vegan::diversity(table(Specie), "simpson"), 0),
    across(
      .cols = c(SST, bottomT, mlotst, so, thetao, uo, vo, zos, chl, dissic, fe, nh4, no3, nppv, o2, ph, phyc, po4, si, spco2, zeu),
      .fns  = ~ mean(.x, na.rm = TRUE),
      .names = "{.col}_mean"
    ),
    .groups = "drop"
  )

# Vista previa
print(head(tabla_diversidad_spacial, 10))

```

## 9.1. Matriz de autocorrelación
```{r}

# 1. Asegura formato tibble para que select funcione correctamente
tabla_diversidad_spacial <- as_tibble(tabla_diversidad_spacial)

# 2. Selecciona variables ambientales (las que acaban en "_mean")
amb_vars <- grep("_mean$", names(tabla_diversidad_spacial), value = TRUE)

# 3. Define los índices de diversidad que tienes en la tabla
div_vars <- intersect(c("Riqueza", "Shannon"), names(tabla_diversidad_spacial))

# 4. Junta todo para la matriz de correlación
vars_cor <- c(div_vars, amb_vars)

# 5. Filtra filas completas solo para las columnas elegidas (autocorrelación bien hecha)
df_cor <- tabla_diversidad_spacial %>%
  dplyr::select(all_of(vars_cor)) %>%
  dplyr::filter(if_all(everything(), ~ !is.na(.)))


# 6. Matriz de correlación visual (solo si hay suficientes datos)
if (nrow(df_cor) > 10 && length(vars_cor) > 1) {
  GGally::ggpairs(df_cor)
} else {
  cat("No hay suficientes datos completos para calcular la matriz de correlación.\n")
}

```

## 9.2. Modelos

```{r}
# 1. Selección de variables: riqueza/diversidad + ambientales
tabla_diversidad_spacial <- tibble::as_tibble(tabla_diversidad_spacial)
amb_vars <- grep("_mean$", names(tabla_diversidad_spacial), value = TRUE)
div_vars <- intersect(c("Riqueza", "Shannon"), names(tabla_diversidad_spacial))

# Modelos para cada índice (Riqueza y Shannon)
for (indice in div_vars) {
  cat("\n=== MODELADO DEL ÍNDICE:", indice, "===\n")
  
  # Filtrado y selección
  df_mod <- tabla_diversidad_spacial %>%
    dplyr::select(all_of(c(indice, amb_vars))) %>%
    dplyr::filter(if_all(everything(), ~ !is.na(.)))
  
  if (nrow(df_mod) > 30 && length(amb_vars) > 0) {
    # 1. Elimina variables casi constantes
    amb_vars_ok <- amb_vars[sapply(df_mod[amb_vars], function(x) length(unique(x)) > 5)]
    if(length(amb_vars_ok) == 0) {
      cat("Ninguna variable ambiental tiene variación suficiente para GAM. Se omite el índice", indice, "\n")
      next
    }
    # 2. Fórmulas
    formula_lm <- as.formula(paste(indice, "~", paste(amb_vars_ok, collapse = " + ")))
    formula_gam <- as.formula(paste(indice, "~", paste(sprintf("s(%s, bs='cs', k=%d)", amb_vars_ok, pmin(10, max(4, floor(nrow(df_mod)/4)))), collapse = " + ")))
    
    # 3. Modelos
    lm_full <- lm(formula_lm, data = df_mod)
    lm_step <- MASS::stepAIC(lm_full, direction = "both", trace = FALSE)
    gam_mod <- tryCatch(
      mgcv::gam(formula_gam, data = df_mod, select = TRUE),
      error = function(e) {
        cat("GAM no pudo ajustarse para", indice, ":", e$message, "\n")
        NULL
      }
    )
    
    # 4. Resultados
    cat("--- Modelo lineal (stepAIC) ---\n")
    print(broom::tidy(lm_step))
    kable(broom::tidy(lm_step), caption = paste("Modelo Lineal (", indice, ") seleccionado", sep=""))
    
    if(!is.null(gam_mod)) {
      cat("--- Modelo GAM ---\n")
      print(summary(gam_mod))
      kable(broom::tidy(gam_mod), caption = paste("Modelo GAM (", indice, ") seleccionado", sep=""))
    }
    
  } else {
    cat("No hay suficientes datos completos para modelar el índice", indice, "\n")
  }
}
```


```{r}
# MODELOS POR ISLA
for (indice in div_vars) {
  cat("\n--- Modelos por isla para", indice, " ---\n")
  for (isla in unique(tabla_diversidad_spacial$Isla)) {
    df_isla <- tabla_diversidad_spacial %>%
      filter(Isla == isla) %>%
      dplyr::select(all_of(c(indice, amb_vars))) %>%
      dplyr::filter(if_all(everything(), ~ !is.na(.)))
    # Elimina variables ambientales sin variación real en esta isla
    amb_vars_isla <- amb_vars[sapply(df_isla[amb_vars], function(x) length(unique(x)) > 5)]
    if (nrow(df_isla) > 12 && length(amb_vars_isla) > 0) {
      formula_lm <- as.formula(paste(indice, "~", paste(amb_vars_isla, collapse = " + ")))
      lm_isla <- lm(formula_lm, data = df_isla)
      lm_step_isla <- tryCatch(
        MASS::stepAIC(lm_isla, direction = "both", trace = FALSE),
        error = function(e) {cat("No se pudo ajustar stepAIC para", isla, "\n"); return(NULL)}
      )
      cat("\n== Isla:", isla, "==\n")
      if(!is.null(lm_step_isla)) print(broom::tidy(lm_step_isla))
    } else {
      cat("No hay suficientes datos completos o variación para modelar la isla", isla, "\n")
    }
  }
}
```


```{r}
# MODELOS POR BANDAS LATITUDINALES
lat_breaks <- seq(floor(min(tabla_diversidad_spacial$Lat_grid, na.rm=TRUE)),
                  ceiling(max(tabla_diversidad_spacial$Lat_grid, na.rm=TRUE)), by=0.25)
tabla_diversidad_spacial <- tabla_diversidad_spacial %>%
  mutate(lat_band = cut(Lat_grid, breaks=lat_breaks, include.lowest=TRUE, right=FALSE))

for (indice in div_vars) {
  cat("\n--- Modelos por banda latitudinal para", indice, " ---\n")
  for (banda in unique(tabla_diversidad_spacial$lat_band)) {
    df_lat <- tabla_diversidad_spacial %>%
      filter(lat_band == banda) %>%
      dplyr::select(all_of(c(indice, amb_vars))) %>%
      dplyr::filter(if_all(everything(), ~ !is.na(.)))
    if (nrow(df_lat) > 10) {
      formula_lm <- as.formula(paste(indice, "~", paste(amb_vars, collapse = " + ")))
      lm_lat <- lm(formula_lm, data = df_lat)
      lm_step_lat <- MASS::stepAIC(lm_lat, direction = "both", trace = FALSE)
      cat("\n== Banda latitudinal:", banda, "==\n")
      print(broom::tidy(lm_step_lat))
    }
  }
}
```


```{r}
# MODELOS POR BANDAS LONGITUDINALES
lon_vals <- tabla_diversidad_spacial$Lon_grid
lon_vals <- lon_vals[!is.na(lon_vals)]

if(length(lon_vals) < 2) {
  stop("No hay suficientes coordenadas longitudinales válidas para crear bandas.")
}

lon_breaks <- seq(
  floor(min(lon_vals)), 
  ceiling(max(lon_vals)), 
  by = 0.25
)

tabla_diversidad_spacial <- tabla_diversidad_spacial %>%
  mutate(lon_band = cut(Lon_grid, breaks = lon_breaks, include.lowest = TRUE, right = FALSE))

for (indice in div_vars) {
  cat("\n--- Modelos por banda longitudinal para", indice, " ---\n")
  for (banda in unique(tabla_diversidad_spacial$lon_band)) {
    df_lon <- tabla_diversidad_spacial %>%
      filter(lon_band == banda) %>%
      dplyr::select(all_of(c(indice, amb_vars))) %>%
      dplyr::filter(if_all(everything(), ~ !is.na(.)))
    if (nrow(df_lon) > 10) {
      formula_lm <- as.formula(paste(indice, "~", paste(amb_vars, collapse = " + ")))
      lm_lon <- lm(formula_lm, data = df_lon)
      lm_step_lon <- MASS::stepAIC(lm_lon, direction = "both", trace = FALSE)
      cat("\n== Banda longitudinal:", banda, "==\n")
      print(broom::tidy(lm_step_lon))
    }
  }
}

```

## 9.3. Contrastes y visualización de los modelos  

```{r}
# Variables ambientales y de diversidad
tabla_diversidad_spacial <- tibble::as_tibble(tabla_diversidad_spacial)
amb_vars <- grep("_mean$", names(tabla_diversidad_spacial), value = TRUE)
div_vars <- intersect(c("Riqueza", "Shannon"), names(tabla_diversidad_spacial))

cat("Variables ambientales:", paste(amb_vars, collapse = ", "), "\n")
cat("Índices de diversidad:", paste(div_vars, collapse = ", "), "\n")

# Función para elegir familia GAM según índice
choose_family <- function(indice) {
  if (indice == "Riqueza") {
    # Conteos (discretos y no negativos)
    return("poisson")
  } else if (indice == "Shannon") {
    # Índices continuos, positivos o negativos (a veces)
    return("gaussian")
  } else {
    return("gaussian")
  }
}

# =====================
# Modelado GAM general para cada índice
for (indice in div_vars) {
  cat("\n=== MODELADO DEL ÍNDICE:", indice, "===\n")
  
  df_mod <- tabla_diversidad_spacial %>%
    dplyr::select(all_of(c(indice, amb_vars))) %>%
    dplyr::filter(if_all(everything(), ~ !is.na(.)))
  
  if (nrow(df_mod) > 30 && length(amb_vars) > 0) {
    # Filtra variables con suficiente variabilidad (>5 valores únicos)
    amb_vars_ok <- amb_vars[sapply(df_mod[amb_vars], function(x) length(unique(x)) > 5)]
    if(length(amb_vars_ok) == 0) {
      cat("No hay variables ambientales con suficiente variabilidad para el índice", indice, "\n")
      next
    }
    
    # Construcción de fórmula GAM con términos suaves
    k_val <- pmin(10, max(4, floor(nrow(df_mod)/4)))
    gam_terms <- sprintf("s(%s, bs='cs', k=%d)", amb_vars_ok, k_val)
    formula_gam <- as.formula(paste(indice, "~", paste(gam_terms, collapse = " + ")))
    
    # Elegir familia según variable dependiente
    fam <- choose_family(indice)
    
    # Ajuste GAM con selección de términos y familia adecuada
    gam_mod <- tryCatch(
      mgcv::gam(formula_gam, data = df_mod, family = fam, select = TRUE),
      error = function(e) { cat("GAM no pudo ajustarse para", indice, ":", e$message, "\n"); return(NULL) }
    )
    
    if(!is.null(gam_mod)) {
      cat("--- Modelo GAM ---\n")
      print(summary(gam_mod))
      print(kable(broom::tidy(gam_mod), caption = paste("Modelo GAM (", indice, ") seleccionado", sep="")))
    } else {
      cat("No se generó modelo GAM para", indice, "\n")
    }
    
  } else {
    cat("No hay suficientes datos completos para modelar el índice", indice, "\n")
  }
}
```

## 9.4. Visualización para el primer índice disponible


```{r}
if(length(div_vars) > 0) {
  indice <- div_vars[1]
  
  # Filtra datos y variables con suficiente variabilidad
  df_vis <- tabla_diversidad_spacial %>%
    dplyr::select(all_of(c(indice, amb_vars))) %>%
    dplyr::filter(if_all(everything(), ~ !is.na(.))) %>%
    slice_head(n=200)  # Limita filas para gráfica
  
  amb_vars_vis <- amb_vars[sapply(df_vis[amb_vars], function(x) length(unique(x)) > 3)]
  if(length(amb_vars_vis) == 0) stop("No hay variables ambientales con suficiente variabilidad para visualizar modelos.")
  
  # Fórmula GAM con k dinámico para cada variable
  k_val_vis <- function(v) max(3, min(10, length(unique(df_vis[[v]]))))
  gam_terms_vis <- sapply(amb_vars_vis, function(v) paste0("s(", v, ", bs='cs', k=", k_val_vis(v), ")"))
  
  formula_gam_vis <- as.formula(paste(indice, "~", paste(gam_terms_vis, collapse = " + ")))
  
  fam_vis <- choose_family(indice)
  gam_fit <- mgcv::gam(formula_gam_vis, data = df_vis, family = fam_vis, select = TRUE)
  
  # Summary del modelo GAM
  cat("=== Summary del modelo GAM para índice:", indice, "===\n")
  print(summary(gam_fit))
  
  # Predicción y gráfico observados vs predichos
  df_vis$pred_gam <- predict(gam_fit, newdata = df_vis, type = "response")
  p <- ggplot(df_vis, aes(x = pred_gam, y = .data[[indice]])) +
    geom_point(alpha = 0.5) +
    geom_abline(color = "blue") +
    labs(title = paste("GAM: Predicción vs Observado para", indice),
         x = "Predicción GAM", y = "Observado") +
    theme_minimal()
  print(p)
  
  # PCA de variables independientes (ambientales)
  pca_vars <- df_vis %>% dplyr::select(all_of(amb_vars_vis))
  pca_res <- prcomp(pca_vars, scale. = TRUE)
  
  # Mostrar resumen de PCA
  cat("\n=== Summary de PCA para variables ambientales ===\n")
  print(summary(pca_res))
  
  # Dataframe para graficar las dos primeras componentes
  pca_df <- data.frame(pca_res$x) %>%
    dplyr::mutate(Observacion = row_number())
  
  # Visualización de PCA
  p_pca <- ggplot(pca_df, aes(x = PC1, y = PC2)) +
    geom_point(alpha = 0.7) +
    labs(title = "PCA de variables ambientales usadas en el modelo GAM",
         x = "Componente Principal 1", y = "Componente Principal 2") +
    theme_minimal()
  
  print(p_pca)
}


```

## 9.5. Modelado Global


```{r}
library(dplyr)
library(mgcv)
library(gratia)
library(ggplot2)

amb_vars <- grep("_mean$", names(tabla_diversidad_spacial), value = TRUE)
div_vars <- intersect(c("Riqueza", "Shannon"), names(tabla_diversidad_spacial))

choose_family <- function(indice) {
  if (indice == "Riqueza") return("poisson")
  else if (indice == "Shannon") return("gaussian")
  else return("gaussian")
}

fit_gam_safe <- function(formula, data, family) {
  tryCatch(
    mgcv::gam(formula, data = data, family = family, select = TRUE),
    error = function(e) {
      message("Error ajustando GAM: ", e$message)
      NULL
    }
  )
}

for (indice in div_vars) {
  cat("\n=== MODELO PARA ÍNDICE:", indice, "===\n")
  
  vars_existentes <- intersect(c(indice, amb_vars), names(tabla_diversidad_spacial))
  df_mod <- tabla_diversidad_spacial %>%
    dplyr::select(any_of(vars_existentes)) %>%
    dplyr::filter(if_all(everything(), ~ !is.na(.)))
  
  if (nrow(df_mod) > 30) {
    amb_vars_ok <- amb_vars[sapply(df_mod[intersect(amb_vars, names(df_mod))], function(x) length(unique(x)) > 5)]
    if (length(amb_vars_ok) == 0) {
      cat("No hay variables ambientales con suficiente variabilidad para", indice, "\n")
      next
    }
    
    k_val <- pmin(10, max(4, floor(nrow(df_mod)/4)))
    gam_terms <- sprintf("s(%s, bs='cs', k=%d)", amb_vars_ok, k_val)
    formula_gam <- as.formula(paste(indice, "~", paste(gam_terms, collapse = " + ")))
    
    fam <- choose_family(indice)
    gam_mod <- fit_gam_safe(formula_gam, df_mod, fam)
    
    if (!is.null(gam_mod)) {
      cat("--- Summary del modelo GAM ---\n")
      print(summary(gam_mod))
    }
  } else {
    cat("No hay suficientes datos para modelar", indice, "\n")
  }
}




```
### 9.5.1. PCA y analisis por clusters
```{r}
# 1. Extraemos matriz de valores ajustados de términos suaves del GAM
fitted_vals <- predict(gam_mod, type = "terms")

# 2. PCA sobre matriz escalada de valores ajustados
pca_res <- prcomp(fitted_vals, scale. = TRUE)

# 3. DataFrame para graficar PCA (PC1 y PC2)
pca_df <- data.frame(pca_res$x) %>%
  tibble::rownames_to_column(var = "Observacion")

# Gráfico PCA básico
gg_pca <- ggplot(pca_df, aes(x = PC1, y = PC2)) +
  geom_point(alpha = 0.7) +
  labs(title = "PCA de componentes suaves del GAM",
       x = "PC1", y = "PC2") +
  theme_minimal()
print(gg_pca)

# 4. Clustering jerárquico usando PC1 y PC2
dist_matrix <- dist(pca_df[, c("PC1", "PC2")])
hc <- hclust(dist_matrix, method = "ward.D2")

# Elegimos número de clusters k (ajustable)
k <- 3
clusters <- cutree(hc, k = k)
pca_df$cluster <- factor(clusters)

# 5. Dendrograma con etiquetas espaciadas para evitar solapamientos
# 6. Gráfico PCA coloreado según clusters
gg_pca_cluster <- ggplot(pca_df, aes(x = PC1, y = PC2, color = cluster)) +
  geom_point(alpha = 0.8, size = 3) +
  labs(title = paste("PCA coloreada por", k, "clusters"),
       x = "PC1", y = "PC2") +
  theme_minimal()
print(gg_pca_cluster)

# 7. Tabla con cargas (loadings) de la PCA para interpretar variables
cat("\nCargas (loadings) de las variables en la PCA:\n")
print(round(pca_res$rotation, 3))

```


## 9.6. Modelado por isla

```{r}
choose_family <- function(indice) {
  if (indice == "Riqueza") return("poisson")
  else if (indice == "Shannon") return("gaussian")
  else return("gaussian")
}

fit_gam_safe <- function(formula, data, family) {
  tryCatch(
    mgcv::gam(formula, data = data, family = family, select = TRUE),
    error = function(e) {
      message("Error ajustando GAM: ", e$message)
      NULL
    }
  )
}

for (indice in div_vars) {
  cat("\n=== MODELADO POR ISLA DEL ÍNDICE:", indice, "===\n")
  for (isla in unique(tabla_diversidad_spacial$Isla)) {
    df_isla <- tabla_diversidad_spacial %>%
      dplyr::filter(Isla == isla) %>%
      dplyr::select(any_of(c(indice, amb_vars))) %>%
      dplyr::filter(if_all(everything(), ~ !is.na(.)))
    
    if (nrow(df_isla) > 12) {
      amb_vars_isla <- amb_vars[sapply(df_isla[intersect(amb_vars, names(df_isla))], function(x) length(unique(x)) > 5)]
      
      if(length(amb_vars_isla) == 0) {
        cat("No hay variables ambientales con suficiente variabilidad para isla", isla, "índice", indice, "\n")
        next
      }
      
      k_val <- pmin(10, max(4, floor(nrow(df_isla)/4)))
      gam_terms <- sprintf("s(%s, bs='cs', k=%d)", amb_vars_isla, k_val)
      formula_gam <- as.formula(paste(indice, "~", paste(gam_terms, collapse = " + ")))
      fam <- choose_family(indice)
      
      gam_mod <- fit_gam_safe(formula_gam, df_isla, fam)
      
      cat("\n-- Isla:", isla, "--\n")
      if (!is.null(gam_mod)) {
        print(broom::tidy(gam_mod))

      } else {
        cat("No se pudo ajustar GAM para isla", isla, "índice", indice, "\n")
      }
    } else {
      cat("No hay suficientes datos para modelar isla", isla, "índice", indice, "\n")
    }
  }
}




```

##  9.7. Modelado por bandas latitudinales


```{r}

lat_breaks <- seq(floor(min(tabla_diversidad_spacial$Lat_grid, na.rm=TRUE)),
                  ceiling(max(tabla_diversidad_spacial$Lat_grid, na.rm=TRUE)), by=0.25)
tabla_diversidad_spacial <- tabla_diversidad_spacial %>%
  mutate(lat_band = cut(Lat_grid, breaks=lat_breaks, include.lowest=TRUE, right=FALSE))

for (indice in div_vars) {
  cat("\n=== Visualización de efectos suaves por bandas latitudinales para:", indice, "===\n")
  
  for (banda in unique(tabla_diversidad_spacial$lat_band)) {
    df_lat <- tabla_diversidad_spacial %>%
      dplyr::filter(lat_band == banda) %>%
      dplyr::select(all_of(c(indice, amb_vars))) %>%
      dplyr::filter(if_all(everything(), ~ !is.na(.)))
    
    if (nrow(df_lat) > 10) {
      amb_vars_lat <- amb_vars[sapply(df_lat[amb_vars], function(x) length(unique(x)) > 5)]
      if(length(amb_vars_lat) == 0) {
        cat("No variables con suficiente variabilidad para banda latitudinal", banda, "índice", indice, "\n")
        next
      }
      k_val <- pmin(10, max(4, floor(nrow(df_lat)/4)))
      gam_terms <- sprintf("s(%s, bs='cs', k=%d)", amb_vars_lat, k_val)
      formula_gam <- as.formula(paste(indice, "~", paste(gam_terms, collapse = " + ")))
      fam <- choose_family(indice)
      
      gam_mod <- fit_gam_safe(formula_gam, df_lat, fam)
      
      if (!is.null(gam_mod)) {
        cat("\n-- Banda latitudinal:", banda, "--\n")
        for (i in seq_along(amb_vars_lat)) {
          p <- draw(gam_mod, select = i) + 
            ggtitle(paste("Banda latitudinal:", banda, "\nEfecto suave de", amb_vars_lat[i], "sobre", indice))
          print(p)
          Sys.sleep(0.3)  # Para evitar solapamiento rápido
        }
      } else {
        cat("No se pudo ajustar GAM para banda latitudinal", banda, "índice", indice, "\n")
      }
    }
  }
}
```
## 9.8. Modelado por bandas longitudinales

```{r}
lon_vals <- tabla_diversidad_spacial$Lon_grid
lon_vals <- lon_vals[!is.na(lon_vals)]
if(length(lon_vals) < 2) stop("No hay suficientes coordenadas longitudinales válidas para crear bandas.")

lon_breaks <- seq(
  floor(min(lon_vals)), 
  ceiling(max(lon_vals)), 
  by = 0.25
)

tabla_diversidad_spacial <- tabla_diversidad_spacial %>%
  mutate(lon_band = cut(Lon_grid, breaks = lon_breaks, include.lowest = TRUE, right = FALSE))

for (indice in div_vars) {
  cat("\n=== Visualización de efectos suaves por bandas longitudinales para:", indice, "===\n")
  
  for (banda in unique(tabla_diversidad_spacial$lon_band)) {
    df_lon <- tabla_diversidad_spacial %>%
      filter(lon_band == banda) %>%
      dplyr::select(any_of(c(indice, amb_vars))) %>%
      filter(if_all(everything(), ~ !is.na(.)))
    
    if (nrow(df_lon) > 10) {
      amb_vars_lon <- amb_vars[sapply(df_lon[amb_vars], function(x) length(unique(x)) > 5)]
      if(length(amb_vars_lon) == 0) {
        cat("No variables con suficiente variabilidad para banda longitudinal", banda, "índice", indice, "\n")
        next
      }
      k_val <- pmin(10, max(4, floor(nrow(df_lon)/4)))
      gam_terms <- sprintf("s(%s, bs='cs', k=%d)", amb_vars_lon, k_val)
      formula_gam <- as.formula(paste(indice, "~", paste(gam_terms, collapse = " + ")))
      fam <- choose_family(indice)
      
      gam_mod <- fit_gam_safe(formula_gam, df_lon, fam)
      
      if (!is.null(gam_mod)) {
        cat("\n-- Banda longitudinal:", banda, "--\n")
        for (i in seq_along(amb_vars_lon)) {
          p <- gratia::draw(gam_mod, select = i) + 
            ggtitle(paste("Banda longitudinal:", banda, "\nEfecto suave de", amb_vars_lon[i], "sobre", indice))
          print(p)
          Sys.sleep(0.3)  # Para que se rendericen bien los gráficos
        }
      } else {
        cat("No se pudo ajustar GAM para banda longitudinal", banda, "índice", indice, "\n")
      }
    }
  }
}


```

# 10. Resultados y Discusión:

* Desarrollo e interpretación de los principales patrones encontrados:

* ¿Qué islas muestran mayor diversidad y cómo varía en el tiempo?

* ¿Existe un gradiente este-oeste, latitudinal o longitudinal claro?

* ¿Qué variables ambientales parecen correlacionar más fuertemente con la diversidad?

* ¿Existen tendencias de pérdida o ganancia de diversidad?

* ¿Cómo varía la estacionalidad y variabilidad mensual?

# 11. Conclusiones y Perspectivas

* Principales hallazgos ecológicos

* Limitaciones del análisis

* Recomendaciones para estudios futuros


